臺灣高等法院刑事判決　　　　　　　　　　　九十二年度上更（一）字第七五四號
　　上　訴　人
　　即　被　告　丁○○
　　選任辯護人　蔡明熙　律師
右上訴人因重利案件，不服臺灣板橋地方法院八十九年度訴字第四五八號，中華民國
八十九年十一月一日第一審判決（起訴案號：臺灣板橋地方法院檢察署八十八年度偵
字第一七二○四號）提起上訴，經判決後，由最高法院發回更審，本院判決如左：
    主    文
原判決關於丁○○部分撤銷。
丁○○共同以犯重利罪為常業，處有期徒刑參月，如易科罰金，以佰元折算壹日。
扣案如附表編號二、三所示之物均沒收。
    事    實
一、丁○○曾於八十六年間，因賭博案件，經原審法院判處有期徒刑參月，如易科罰
    金，以參佰元折算壹日，嗣提起上訴，經本院於八十七年十一月三日駁回上訴，
    緩刑三年確定，緩刑期內猶不知悔改，於八十八年六月十八日起，受經營地下錢
    莊之甲○○（所犯常業重利罪業經原審法院判處有期徒刑陸月確定）之僱，與甲○○有共同犯意之聯絡，並擔任收取利息之工作，月薪為新臺幣（下同）三萬元
    ，且恃以為生。甲○○係利用朋友之介紹及刊登報紙廣告之方式，經營貸款業，
    乘他人經濟拮据、急需用錢之急迫窘境，以每貸款一萬元，每十天為一期，收取
    二千元利息（即月利率為百分之六十）之高額利率對外貸放款項，借款人則須簽
    立本票以為擔保，以此方式，借款予乙○○、丙○○及其他姓名不詳之人，甲○○並以其所有電話號碼為0000000000之行動電話（該電話為高姓用戶
    申請，惟甲○○供明該電話為其所有），與丁○○所持有電話號碼為00000
    00000之行動電話聯絡收款及繳款地點，再由丁○○依甲○○之指示，或一
    天二至三次，或二、三天一次，前往臺北縣板橋、新莊、蘆洲、土城等各地，向
    各該借款人收取二千元至二萬元不等之利息，再將款項攜至與甲○○約定之便利
    超商前交予甲○○，甲○○因而陸續取得與原本顯不相當之重利。嗣於八十八年
    七月十三日下午四時許，丁○○依甲○○之指示，先前往臺北縣蘆洲市地區向二
    位不詳姓名之借款人各收取一萬三千元、二萬二千元之利息，並前往臺北縣蘆洲
    市○○路附近向借款人丙○○收取乙紙票號０七八五二五號、票面金額一萬元之
    本票後，又於同日晚上七時四十分許前往臺北縣板橋市○○路一一六號三樓欲向
    借款人乙○○收取六千元之利息，為埋伏警員當場查獲，並於丁○○身上查獲前
    開已收取之利息現金三萬五千元及本票，適甲○○以行動電話聯絡丁○○收款情
    形，經警喬裝路人佯稱丁○○發生車禍誘出甲○○，嗣於同日晚上八時許，在臺
    北縣板橋市○○路一一六號樓下，當場查獲前來探視丁○○之甲○○，並在甲○○身上查獲其所有，供與丁○○互相聯絡之ＭＯＴＯＲＯＬＡ型號ＣＤ九二０號
    行動電話壹支（行動電話號碼：0000000000號）。
二、案經臺北縣警察局海山分局報請臺灣板橋地方法院檢察署檢察官偵查起訴。
    理    由
一、訊據上訴人即被告丁○○固坦承受僱於甲○○從事向客戶收取款項之工作，惟矢
    口否認有何重利犯行，辯稱：伊並不知甲○○經營地下錢莊，所收的錢，不知是
    地下錢莊之錢，伊有問他要收什麼錢，但甲○○說是貨款沒有問題，伊是一直到
    被查獲才知道是地下錢莊云云。惟查：（１）被告丁○○於同案被告甲○○面試
    應徵收款工作時，非但未填寫人事資料，且未加徵信調查或要求提供保證人為人
    事保證，已據被告供陳在卷，其於受僱擔任收款工作，竟未填寫任何資料，復未
    被要求提供保證人以為之人事保證，已屬可疑。（２）於工作間期間，僅由甲○○以行動電話與被告丁○○之行動電話互相聯絡指示收款地點及繳回所收款項地
    點，復無固定辦公處所，又不知其所工作之公司名稱為何，業據被告丁○○於偵
    查中（見偵查卷第三十七頁）及本院前審審理時自承屬實。（３）再觀諸被告丁○○之工作方式，僅係透過同案被告甲○○之行動電話聯絡，依其指示前往向客
    戶收取款項後，再依約定地點繳回所收取款項，無須出示任何出貨單、請款單，
    亦不知「公司」所在及「公司」名稱，且從未送過任何貨物給客戶，竟接續有貨
    款可供收取，顯見其工作方式之異於常情，衡諸經驗法則，難謂有不知其中奚翹
    之理，是被告丁○○應有知悉甲○○係從事地下錢莊貸收款工作之認識，其所辯
    不知情云云，要係推諉圖卸之詞，不足採信。（４）同案被告甲○○所犯常業重
    利罪經原審法院判處有期徒刑六月，嗣經撤回上訴而告確定在案，亦有原審法院
    判決書在卷可稽。（５）至被告向二位不詳姓名之借款人各收取一萬三千元、二
    萬二千元之利息，並先後向借款人丙○○及乙○○各收取乙紙票號０七八五二五
    號、票面金額一萬元之擔保本票及六千元利息等情，業據被告迭於警訊、偵查及
    原審法院供承不諱，核與證人丙○○及乙○○於警訊、偵查及原審法院證述因為
    缺錢才借錢屬實，丙○○於本院調查時證稱是打電話至公司借錢，當時約在蘆洲
    三民路那裡見面，（公司）有二個人來，一個人拿本票給我簽，一個人拿錢給我
    等語，核與被告所供相符。復有扣案之現金三萬五千元、本票及ＭＯＴＯＲＯＬ
    Ａ型號ＣＤ九二０號行動電話一支（行動電話號碼：0000000000號）
    足稽佐證，本件事證明確，犯行堪以認定，應予依法論科。同案被告甲○○於本
    院審理時陳稱其與丁○○均係受僱於幕後老闆，均不知本件係地下錢莊，被告應
    該不知道交給丙○○的錢是放重利的錢云云。查被告係受甲○○之指示辦理，且
    王某已被判刑確定，其於本院所供多所維護被告，自難採為被告有利之認定，應
    予敘明。至被告於本院前審請求傳訊證人乙○○，證明另有其人參與錢莊之事，
    惟被告既自承不認識交本票之人，縱該人係甲○○所差遣至收利息處，亦與被告
    無從認定有犯意聯絡，況被告係受甲○○之指示至約定地點收取現金或票據，已
    有行為之分擔，不能解其共犯之犯行，上開證人核無傳訊之必要，併此敘明。
二、按刑法上規定之常業罪，只須有賴某種犯罪為業之意思，而有事實之表現為已足
    ，不以藉該犯罪為唯一生存者為必要，縱令尚有其他職業，亦無礙成立常業罪（
    最高法院七十四年度台上字第六五五一號判決意旨參照）。被告受僱為經營地下
    錢莊之本件同案被告甲○○收取與原本顯不相當之重利，月薪為三萬元，顯係恃
    之為業。核被告所為，係犯刑法第三百四十五條之常業重利罪，其與甲○○間有
    犯意聯絡及行為分擔，應論以共同正犯。
三、原審予以論罪科刑，固非無見。惟查：(一)被告於行為後，刑法第四十一條業於九
    十年一月十日修正公布，於同月十二日生效施行，修正後規定「犯最重本刑為五
    年以下有期徒刑之罪，而受六月以下有期徒刑或拘役之宣告，因身體、教育、職
    業或家庭之關係或因其他正當事由，執行顯有困難者，得以一元以上三元以下折
    算一日，易科罰金。但確因不執行所宣告之刑，難收矯正之效或難以維持法秩序
    者，不在此限」，較諸修正前舊法規定犯最重本刑為三年以下有期徒刑之罪，而
    受六月以下有期徒刑之宣告，始得易科罰金，對被告較為有利。依刑法第二條第
    一項前段之規定，應適用修正後新法之規定。原審未及比較新舊法而為適用，尚
    未合。(二)扣案如附表編號一所示之本票一張，係丙○○所簽發，丙○○於本院陳
    稱，該票係充作借款之證據，後來還錢後，他沒有交還給我，他說票丟掉了等語
    。依此該票顯係丙○○供作借款擔保所簽發，所有權仍屬丙○○所有，原判決竟
    予宣告沒收，顯非適法。被告仍執陳詞否認犯罪，雖無可採，惟原判決關於丁○○部分既有可議，自應予以撤銷。爰審酌被告緩刑期內再犯罪，惟念其年輕識淺
    ，急於謀職，出此下策致罹刑章，並參酌其素行、犯罪方法、犯罪所生之危害、
    犯後態度及其他一切情狀，量處有期徒刑月，並諭知易科罰金之折算標準以三
    百元折算一日。扣案之現金三萬五千元為共犯甲○○及丁○○因犯罪所得之物，
    且屬甲○○所有，應依刑法第三十八條第一項第三款之規定宣告沒收；扣案之Ｍ
    ＯＴＯＲＯＬＡ型號ＣＤ九二０號行動電話壹支（行動電話號碼：000000
    0000號），係被告甲○○所有供犯罪所用之物，業據甲○○於本院審理時供
    明在卷，應依刑法第三十八條第一項第二款宣告沒收。
據上論斷，應依刑事訴訟法第三百六十九條第一項前段、第三百六十四條、第二百九
十九條第一項前段，刑法第二條第一項前段、第二十八條、第三百四十五條、第四十
一條第一項前段、第三十八條第一項第二款、第三款，罰金罰鍰提高標準條例第一條
前段、第二條，判決如主文。
本案經檢察官張秋雲到庭執行職務。
中    華    民    國    九十三    年       二       月     十    三     日
                            臺灣高等法院刑事第四庭
                                審判長法  官  蔡  永  昌
                                      法  官  李  英  豪
                                      法  官  陳  榮  和
右正本證明與原本無異。
如不服本判決應於收受送達後十日內向本院提出上訴書狀，未附理由時應於提起上訴
後十日內向本院補具上訴理由書狀（均應按他造人數提出繕本）。
                                      書記官  劉  麗  芬
中    華    民    國    九十三    年       二       月     十    六     日
附錄：本案論罪科刑法條全文
刑法第三百四十五條
以犯前條之罪為常業者，處五年以下有期徒刑，得併科三千元以下罰金。
附表：
┌──┬────────────────────────────────┐
│編號│                                                                │
│ 一 │票號０七八五二五、票面金額一萬元、發票人丙○○之本票一紙        │
├──┼────────────────────────────────┤
│ 二 │現金三萬五千元                                                  │
├──┼────────────────────────────────┤
│ 三 │ＭＯＴＯＲＯＬＡ型號ＣＤ九二０號行動電話一支（行動電話號碼：０九│
│    │00000000號）                                            │
└──┴────────────────────────────────┘
